---
title: "Analiza smučarskih poletov - Poročilo pri predmetu Analiza podatkov s programom R"
author: "Jaša Štefan"
output:
  html_document: default
  pdf_document:
    includes:
      in_header: lib/styles.sty
    latex_engine: xelatex
runtime: shiny
---

```{r setup, echo=FALSE, results='hide', message=FALSE}
# Če želimo nastaviti pisave v PDF-ju, odkomentiramo
# in sledimo navodilom v programu.
#source("fontconfig.r", encoding = "UTF-8")

# Uvoz vseh potrebnih knjižnic
source("lib/libraries.r", encoding = "UTF-8")
```

# Izbira teme
Odločil sem se, da bom v projektu analiziral smučarske skoke na letalnicah, torej na skakalnicah, večjih od 150 metrov. Omejil sem se na tekme od leta 2011 naprej, saj so takrat uveljavili vetrno izravnavo, poleg tega so leta 2011 tudi prvič preleteli mejo 240 metrov.
Poizkušal bom ugotoviti, ali držijo nekatere moje domneve (npr. da imajo slovenski tekmovalci nižjo hitrost ob doskoku), preveriti si želim tudi, ali držijo trditve slovenskih kometatorjev o nepoštenemu ocenjevanju sloga. Poleg tega bom skušal zanimivo prikazati še nekatere druge podatke, denimo razvoj državnih rekordov in ocentiti njihovo gibanje v prihodnje.


# Obdelava, uvoz in čiščenje podatkov

```{r uvoz, echo=FALSE, message=FALSE}
source("uvoz/uvoz.r", encoding = "UTF-8")
```
Podatke o skokih na posameznih tekmah sem uvozil iz baze podatkov FIS-a v excel (ker so bili na voljo samo v formatu PDF) in potem v RStudio. Ostale podatke pa sem uvozil iz Wikipedije v obliki HTML.
    
```{r razpredelnice}
kable(head(vsi_skoki))
kable(head(okrajsave2))
kable(head(okrajsave3))
kable(head(nad240))
kable(head(drzavni_rekordi))
```


## Preliminarna analiza

```{r vizualizacija, echo=FALSE, message=FALSE, warning=FALSE}
source("vizualizacija/vizualizacija.r", encoding = "UTF-8")
```

##### Porazdelitev skokov
Slika \ref{fig:graf1} prikazuje porazdelitev skokov na letalnicah od leta 2011 naprej. V skladu s pričakovanji dobimo, da so skoki najpogosteje dolgi okrog 200m. 
```{r graf1, echo=FALSE, message=FALSE, fig.align='center', fig.cap='Porazdelitev dolžin skokov'}
print(porazdelitev)
```
na dolgo
```
ggplot(vsi_skoki,aes(x = DOLŽINA)) +
  geom_histogram(aes(y = ..density..), binwidth = 5,colour = "black", fill = "white") +
  geom_density(alpha = 0.2, fill = "#FF6666") +
  labs(x = "dolžina",y = "delež skokov") +
  scale_x_continuous(breaks = number_ticks(10))
```
##### število tekem 
Slika \ref{fig:graf2} prikazuje število tekem v posameznem letu. Vidimo, da je število dokaj konstantno. Izjema je leto 2014, ko so bile zaradi zamude pri prenovi Planice na sporedu zgolj tri tekme.
```{r graf2, echo=FALSE, message=FALSE, fig.align='center', fig.cap='Število tekem po letih'}
print(st_tekem)
```
na dolgo
```
ggplot(tekmovanje,aes(LETO,st_tekem,fill=SKAKALNICA)) +
  geom_bar(stat="identity",width = 0.4) +
  scale_fill_brewer("SKAKALNICA", palette = "RdGy") +
  ylab("število tekem v sezoni")+ 
  scale_y_continuous(breaks= c(0,2,4,6,8)) +
  scale_x_continuous(breaks=seq(2011, 2017, 1))
```
***

# Analiza in vizualizacija podatkov

```{r vizualizacija, echo=FALSE, message=FALSE}
source("vizualizacija/vizualizacija.r", encoding = "UTF-8")
```

##### povprečen skok po letih in skakalnici
Z naslednjim grafom sem skušal prikazati, kako se z leti spreminja povprečna dolžina skokov na posameznih skakalnicah. Izkazalo se je, da se povprečje skoraj povsod povečuje, kar gre delno pripisati tudi povečeanju skakalnic.
```{r graf3, echo=FALSE, message=FALSE, fig.align='center', fig.cap='povprečna dolžina skokov'}
print(povprecen)
```

na dolgo

```
ggplot(tabela,aes(x = LETO, y = DOLŽINA, col = as.factor(SKAKALNICA))) +
  geom_point() +
  geom_smooth(method = lm, se = FALSE) +
  labs(x = "leto", y = "povrečna dolžina", col = "skakalnica")
```

#####  dolžina glede na pogoje
Graf \ref{fig:graf4} prikazuje, kako pogoji vplivajo na dolžino skoka. Po pričakovanjih se izkaže, da so najdaljalši skoki doseženi v dobrih razmerah in da zvišanje naleta ob slabih razmerah ne nadomesti dobrih vremenskih razmer.
```{r graf4, echo=FALSE, message=FALSE, fig.align='center', fig.cap='Porazdelitev dolžin skokov'}
print(dolzina)
```
na dolgo
```
ggplot(data = za_grafe,aes(x = RAZREDI, y = povprečne_razmere, col = za_grafe$SKAKALNICA),alpha = 0.01) +
  scale_color_manual(name = "Skakalnica", 
  values = c("Vikersund" = "royalblue", "Planica" = "green4","Kulm" = "orange","Obersdorf" =  "gold","Harrachov" = "red")) +
  geom_line() +
  geom_smooth(method=lm, se=FALSE) +
  labs(x = "dolžina", y = "pribitek/odbitek točk za razmere", col = "skakalnica")
```

### Zemljevidi

Na prvem zemljevidu sem označil vse države, za katere obstaja uradni podatek o državnem rekordu. Države so obarvane glede na to, kje je bil rekord dosežen. Zaradi večje preglednosti sem se omejil na štiri skakalnice.
```{r zemljevid1, echo=FALSE, message=FALSE, fig.align='center', fig.cap='Zemljevid prenočitev'}
print(zemljevid1)
```
na dolgo
```
ggplot() +
  geom_polygon(data = pred_for_map1, aes(x = long, y = lat, group = group, fill = place)) +
  scale_fill_brewer(name = "SKAKALNICA", palette = "Spectral", na.value = "grey50") +
  coord_quickmap(xlim = c(-153,180), ylim = c(-55,90)) +
  ditch_the_axes
```
Na drugem grafu pa so bolj podrobno predstavljeni državni rekordi evropskih držav. Dolžino rekorda označuje barva, medtem ko skakalnico določa barva meje. S sivo so označene države, za katere ni uradnih državnih rekordov.
```{r zemljevid2, echo=FALSE, message=FALSE, fig.align='center', fig.cap='Zemljevid prenočitev'}
print(zemljevidEuropa)
```
na dolgo
```
ggplot() +
  geom_polygon(data = pred_for_map1, aes(x = long, y = lat, group = group, fill = metres)) + 
  scale_fill_gradient2(name = "DRŽAVNI\nREKORD",
                      low = "cadetblue2", mid = "white", high = "green4", midpoint = 170, 
                      space = "Lab", na.value = "grey50", guide = "colourbar") +
  geom_path(data = pred_for_map1,  aes(x = long, y = lat, group = group, colour=pred_for_map1$place), size = 1) +
  scale_color_manual(name = "SKAKALNICA",
                    breaks = c("Planica", "Vikersund", "Kulm", "Harrachov", "ostalo"),
                    values = c("Planica" = "chocolate1", "Vikersund" = "orangered", "Kulm" = "gold1", "Harrachov" = "green", "ostalo" = "orchid4"))+ 
  coord_quickmap(xlim = c(-25, 40), ylim = c(32, 72))
```
***

# Napredna analiza podatkov

```{r analiza, echo=FALSE, message=FALSE}
source("analiza/analiza.r", encoding = "UTF-8")
```
***

```{r shiny, echo = FALSE}
shinyAppDir("shiny", options=list(width="100%", height=700))
```
